臺灣高等法院臺南分院刑事判決　　　　　96年度上易字第77號
上　訴　人　臺灣臺南地方法院檢察署檢察官
上　訴　人
即　被　告　乙○○
選任辯護人　丁士哲律師
上列上訴人因違反著作權法等案件，不服臺灣臺南地方法院94年
度易字第937號中華民國95年12月5日第一審判決（起訴案號：臺
灣臺南地方法院檢察署94年度偵續字第42號），提起上訴，本院
判決如下：
    主  文
原判決撤銷。
乙○○共同非意圖營利，而以重製之方法侵害他人之著作財產權
，重製份數超過伍份，處有期徒刑月，如易科罰金，以銀元
佰元即新台幣玖佰元折算壹日；扣案印有「麻香油飯」、「荷包
蛋」照片之永康太陽鼎食譜壹本沒收。
其他被訴違反商標法部分無罪。
    事  實
一、乙○○係位於臺南縣永康市○○路127號隆昇加工廠之負責
　　人，明知「麻香油飯」、「荷包蛋」等攝影著作之著作權，
    係屬吳氏兄弟開發企業有限公司（下稱吳氏公司）所享有，
    竟為促銷其所產製之「永康太陽鼎」，而基於以重製之方法
    侵害他人著作財產權之犯意，未經吳氏公司之同意或授權，
    於民國85年間，在不詳處所委由具有共同犯意之不詳姓名成
    年人擅自印刷重製上開照片，並據以編排成食譜5百本，非
    為營利而隨鍋贈送予買鍋之顧客。嗣於91年12月17日11時30
    分許經警在高雄市○○區○○路448號前，查獲第三人陳繡
    櫻未經授權而販賣由乙○○交由第三人陳再啟再轉交付陳繡
    櫻之「第一夫人」紀念鍋及隨鍋附贈之吳氏公司享有攝影著
    作財產權之食譜1本（陳繡櫻、陳再啟違反商標法及著作權
    法案件，業經臺灣高雄地方法院檢察署檢察官為緩起訴處分
    ）。
二、案經吳氏公司訴由高雄市政府警察局三民第二分局移送臺灣
    高雄地方法院檢察署呈請移轉臺灣臺南地方法院檢察署檢察
    官偵查起訴。
    理  由
壹、按被告以外之人於審判外之言詞或書面之陳述，除法律有規
    定者外，不得作為證據；刑事訴訟法第159條第1項定有明文
    。被告已主張與本案相關之證人於警詢之陳述，係審判外之
    陳述，依上開規定，即不得作為證據。次按「被告以外之人
    於審判外之陳述，雖不符前4條之規定，而經當事人於審判
    程序同意作為證據，法院審酌該言詞陳述或書面陳述作成時
    之情況，認為適當者，亦得為證據。」、「當事人、代理人
    或辯護人於法院調查證據時，知有第159條第1項不得為證據
    之情形，而未於言詞辯論終結前聲明異議者，視為有前項之
    同意。」，刑事訴訟法第159條之5第1、2 項分別定有明文
    。查與本案相關之證人於偵查中之證述，雖係審判外之陳述
    ，但於本院準備程序及言詞辯論時均一一提示或併朗讀要旨
    ，而檢察官、被告及辯護人於本院言詞辯論終結前就上開供
    述證據或書證之證據能力均未聲明異議，且上開證據均係依
    正當法定程序取得，本院審酌該言詞陳述或書證作成時之情
    況，認屬適當，揆諸上開規定，均得作為證據，合先敘明。
貳、有罪部分：
一、訊據上訴人即被告乙○○坦承其為臺南縣永康市○○路127
    號隆昇加工廠之負責人。於民國85年間重製「麻香油飯」、
    「荷包蛋」等攝影著作之上開照片，並據以編排成食譜5百
    本，供其於販售鍋、鼎附贈之食譜。惟矢口否認明知「麻香
    油飯」、「荷包蛋」等係屬吳氏公司享有著作權之攝影著作
    ，並稱該攝影著作係利用被告之場地、器具拍攝，有經告訴
    人口頭同意可以使用云云。
二、查被告乙○○確有上開侵害著作權之犯行，已據被害人即吳
    氏公司之代理人甲○○於偵查中指訴甚詳（見92年度偵字第
    11326號卷第9-10頁、94年度偵續第42號第39-41頁），且於
    原審結證稱：吳氏公司食譜之「麻香油飯」與「荷包蛋」照
    片係伊公司請楓彩彩色印刷廠拍照等情明確（見原審卷第18
    -21頁），復經證人即楓彩彩色印刷廠負責人李榮耿於偵查
    中證述明確，並有吳氏公司與楓彩彩色印刷廠於85年11月25
    日訂立之委託代工協議書影本在卷可憑（見92年度偵字第11
    326號卷第90、96頁）。被告於原審及本院亦已坦承有於上
    揭時地印製上揭「麻香油飯」與「荷包蛋」之照片於食譜上
    之事實。故被告確有重製告訴人擁有著作權之上揭照片事實
    ，洵可認定。茲應審究者，為該5百本食譜上重製上揭照片
    ，是否經過告訴人之同意？
三、被告乙○○雖辯稱告訴人吳氏公司原是與其有第一夫人紀念
    鍋之產銷合作契約，伊印製之食譜5百本，是於產銷合作期
    間，經告訴人同意使用而印製云云。然為告訴人所否認，且
    主張被告係未經同意而擅自使用上開照片等情，並由告訴代
    理人甲○○分別於前述偵查及原審指證明確。證人即被告之
    子李建志於原審雖結證稱：「吳氏公司是85年甲○○就和我
    們合作，我父親有拿那本食譜給他看，甲○○曾說我父親食
    譜不夠精彩，他就拿我們的鍋子照像，後來有拿給我父親看
    ，甲○○那時候有在賣三杯鍋，所以拿我們的三杯鍋，那時
    候他就有答應一起用『麻香油飯』及『荷包蛋』的照片，怎
    麼知道他現在拿這個來告我們」等語。但查著作權係智慧財
    產權，通常著作權之讓與或同意使用，多會以書面為之。蓋
    著作權之使用型態有多樣，如未以書面約定使用範圍、期間
    ，日後雙方會衍生不少爭議，故一般會訂立書面契約。查告
    訴人已明白指訴被告係未經同意而擅自使用上開照片，而證
    人李建志係被告之子，其證詞即難免勾串迴護，不足採信。
    參之被告於原審供稱：三杯鍋分有字的（即印有第一夫人字
    樣）及無字的，無字的我都可以賣等語（見原審卷第145頁
    ）。足認被告僅能賣未印商標之三杯鍋，不能賣印有商標之
    第一夫人紀念鍋。即告訴人吳氏公司應僅係委託被告製造，
    而未委託被告銷售等情至明。次查附贈食譜乃係為促銷第一
    夫人紀念鍋，告訴人既未委託被告銷售，告訴人自無同意被
    告使用印有「麻香油飯」等照片之食譜之必要。是縱拍攝上
    開「麻香油飯」與「荷包蛋」之照片有借用被告之場地及器
    具，乃當時雙方就使用被告之場地及器具，當時之使用借貸
    關係如何而已，尚難遽之即認被告確經告訴人同意使用該著
    作權。從而被告所辯，亦無可採，即被告係未經同意而無權
    重製告訴人有著作權之照片之犯行至明。被告另辯稱此部分
    犯罪時間在85年間，追訴權時效已消滅云云。惟查，本案係
    於91年12月17日查獲，而被告係涉犯92年7月9日修正公布施
    行之著作權法第91條第2項之罪，其法定最重本刑為3年以下
    有期徒刑，依刑法第80條第1項第3款規定，其追訴權時效為
    10年，再依同法第83條第1項規定，追訴權之時效，因起訴
    而停止。查本案係於94年9月15日由檢察官起訴，距犯罪時
    間民國85年間，其追訴權時效尚未逾10年甚明，是被告此之
    辯解，亦不足採。
五、法律變更部分：
(一)按行為後法律有變更者，適用行為時之法律。但行為後之法
    律有利於行為人者，適用最有利於行為人之法律，刑法第2
    條第1項定有明文。本件被告於85年間以重製之方法侵害著
    作財產權之犯行，行為時之著作權法第91條第1項擅自重製
    他人著作罪與同法第93條第3款散佈侵害著作權之物罪之規
    定，行為後至本院裁判時，已於87年1月21日、92年7月9日
    、93年9月1日前後三次修正公布施行。經比較行為時及行為
    後三次修正變更之著作權法之構成要件與刑罰，依刑法第2
    條第1項但書規定，以適用92年7月9日公布施行之著作權法
    第91條第2項之非意圖營利重製侵害他人著作財產權罪與第
    93條第2項之非意圖營利而散佈侵害著作財產權之物罪之規
    定較有利，自應適用較有利於被告之上開著作權法規定論處
    。
(二)修正前刑法第28條規定：「二人以上共同實施犯罪之行為者
    ，皆為正犯」，修正後則規定：「二人以上共同實行犯罪之
    行為者，皆為正犯」，揆諸本條之修正理由係為釐清陰謀共
    同正犯、預備共同正犯，是否合乎正犯之要件。而本件被告
    與不詳姓名成年人共同實行犯罪，自不生新舊法比較之問題
    ，應適用修正後之新法。
(三)修正前刑法第41條第1項前段規定：「犯最重本刑為5年以下
    有期徒刑以下之刑之罪，而受6個月以下有期徒刑或拘役之
    宣告，因身體、教育、職業、家庭之關係或其他正當事由，
    執行顯有困難者，得以1元以上3元以下折算1日，易科罰金
    。」，而被告行為時之易科罰金折算標準，依95年7月1日修
    正條文施行前罰金罰鍰提高標準條例第2條前段之規定（現
    已刪除），就其原定數額提高為1百倍折算1日，則被告行為
    時之易科罰金折算標準，應以銀元1百元至3百元折算1日，
    經折算為新臺幣後，係以新臺幣3百元至9百元折算為1日；
    惟修正施行後之刑法第41條第1項前段則規定：「犯最重本
    刑為5年以下有期徒刑以下之刑之罪，而受6個月以下有期徒
    刑或拘役之宣告者，得以新臺幣1千元、2千元或3千元折算1
    日，易科罰金。」，比較修正前後之易科罰金折算標準，以
    修正前第41條第1項前段規定較有利於被告。
六、核被告乙○○所為，係犯92年7月9日修正公布施行之著作權
    法第91條第2項之非意圖營利而以重製之方法，侵害他人之
    著作財產權罪，其與不詳姓名成年人有犯意聯絡及行為分擔
    ，均為共同正犯。被告非意圖營利而以移轉所有權之方法散
    布侵害他人之著作財產權之物之低度行為（即附贈促銷），
    為其重製之高度行為所吸收，不另論罪（最高法院93年度台
    上字第950號判決意旨參照），公訴人認被告所為係犯現行
    著作權法第91條第1項之擅自以重製之方法侵害他人著作財
    產權罪，尚有未洽。
七、原審認被告涉犯著作權法而予論罪科刑，固非無據。惟查，
    被告以外之人於審判外之言詞或書面之陳述，除法律有規定
    者外，不得作為證據；刑事訴訟法第159條第1項定有明文，
    與本案相關之證人於警詢及檢察官偵查之證述，是否有證據
    能力，原判決未予敘明，逕予裁判，自有未合。又被告於民
    國85年間委由不詳姓名成年人擅自印刷重製上開照片，並據
    以編排成食譜5百本，係共同犯本案之罪，原判決未論以共
    同正犯，亦有未當。檢察官應告訴人之請求提起上訴，認原
    判決量刑過輕，被告上訴否認犯罪，雖均無理由，但原判決
    既有上開不當，自應由本院將此部分之判決予以撤銷改判。
    爰審酌被告並無刑案前科紀錄，有臺灣臺南地方法院檢察署
    刑案資料查註紀錄表及臺灣高等法院被告前案紀錄表各一份
    在卷可按，堪認其素行良好，並審酌被告原係告訴人之代工
    業者，本有生意往來，一時為求牟利而侵害他人之智慧財產
    權，以及其犯罪之手段、所生危害、智識程度，生活狀況，
    尚未與被害人達成和解賠償損害等一切情狀，量處有期徒刑
    3月並諭知如易科罰金以銀行3百元即新台幣幣9百元折算1日
    。扣案之永康太陽鼎食譜1本，應依修正前之著作權法第98
    條宣告沒收。
參、無罪部分：
一、公訴意旨略以：乙○○原於89年起至91年底止，受吳氏公司
    委託，製造標有吳氏公司享有「第一夫人」及「FIRST LADY
    」圖樣商標權之紀念鍋，但未委由其銷售，竟於91年間將2
    只「第一夫人」紀念鍋擅自交予陳再啟，再由陳再啟將該2
    只紀念鍋交由陳繡櫻販售，經吳氏公司之經銷商陳緯杰發現
    ，而報由吳氏公司之人員吳志勇，於91年12月17日11時30分
    許，會同警方在高雄市○○區○○路448號前，查獲陳繡櫻
    未經授權而販賣乙○○製造之「第一夫人」紀念鍋及附贈之
    吳氏公司享有攝影著作財產權之食譜1本。因此，雙方終止
    委託製造之合作關係，詎乙○○竟未經吳氏公司同意，意圖
    欺騙他人，於91年底至92年6月上旬之間，在隆昇加工廠內
    ，繼續製造使用「第一夫人」商標圖樣之紀念鍋，未及出售
    ，即經檢察官指揮警察於92年6月11日，在隆昇加工廠執行
    搜索而扣得乙○○製造之「第一夫人」紀念鍋半成品567只
    。因認另犯有商標法第81條及82條之罪云云。
三、按犯罪事實應依證據認定之，無證據不得認定犯罪事實；又
    不能證明被告犯罪，應諭知無罪之判決，刑事訴訟法第154
    條第2項、第301條第1項分別定有明文。次按告訴人之告訴
    ，係以使被告受刑事訴追為目的，是其陳述是否與事實相符
    ，仍應調查其他證據以資審認；又認定犯罪事實之證據，係
    指得以認定被告確有犯罪行為之積極證據而言，該項證據自
    須適合於被告犯罪事實認定，始得採為斷罪資料，如未能發
    現相當證據，或證據不足以證明，自不能以推測或擬制之方
    法，為裁判基礎。苟積極證據不足為不利於被告事實之認定
    時，即應為有利於被告之認定，更不必有何有利之證據（最
    高法院52年台上字第1300號、29年度上字第3105號、30年上
    字第816號、40年臺上字第86號判例意旨參照）。次按檢察
    官就被告犯罪事實，應負舉證責任，並指出證明之方法，刑
    事訴訟法第161條第1項定有明文。是檢察官對於起訴之犯罪
    事實，應負提出證據及說服之實質舉證責任。倘其所提出之
    證據，不足為被告有罪之積極證明，或其指出證明之方法，
    無從說服法院以形成被告有罪之心證，基於無罪推定之原則
    ，自應為被告無罪判決之諭知（最高法院92年台上字第128
    號判例意旨參照）。再認定犯罪事實所憑之證據，雖不以直
    接證據為限，間接證據亦包括在內，然而無論直接或間接證
    據，其為訴訟上之證明，均須達於通常一般之人均不致於有
    所懷疑，而得確信其為真實之程度，始得據為有罪之認定，
    若其關於被告是否犯罪之證明未達此程度，而有合理性懷疑
    之存在，致使無從形成有罪之確定，根據「罪證有疑，利於
    被告」之證據法則，即不得遽為不利被告之認定（最高法院
    76年台上字第4986號判例意旨參照）。
四、訊據被告固承認其為隆昇加工廠之負責人，自89年起受吳氏
    公司委託，製造標有吳氏公司享有「第一夫人」及「FIRST
    LADY」圖樣商標權之紀念鍋，在案發後之92年2、3月間告訴
    人仍有向被告進貨。惟矢口否認有本案犯行，辯稱與告訴人
    間並未終止合作關係，交給陳再啟之「第一夫人」紀念鍋係
    告訴人公司退回之不良品，要請材料供應商之陳再啟拿回研
    究，並非去販賣，另查獲567只半成品，都是在與告訴人合
    作期間生產之半成品，預留作為告訴人有瑕疵品拿回來更換
    之用。陳繡櫻販賣第一夫人紀念鍋與被告無關，包裝永康太
    陽鼎與第一夫人紀念鍋根本無關，純粹是陳繡櫻個人行為等
    語。
五、查被告辯稱其自89年起受吳氏公司委託，製造標有吳氏公司
    享有「第一夫人」及「FIRST LADY」圖樣商標權之紀念鍋，
    迄92年3月間，並提出吳氏公司於92年2月18日至92年3月26
    日向被告訂貨之估價單13紙佐證（見臺灣高雄地方法院檢察
    署92年度調偵字第214號卷第10頁、第12頁背面及第13頁）
    ，且告訴人代理人甲○○亦稱：有請被告代工，到92年3月
    就沒有等語（見臺灣臺南地方法院檢察署92年度偵字第1132
    6號卷第10頁）。而本案在被告工廠查扣之半成品共567只，
    其上布滿灰塵，此有扣案照片可證（見臺灣高雄地方法院檢
    察署92年度聲搜字第27號卷第13-17頁），被告辯稱係告訴
    人要伊製造之良品以換取之前之劣品，從92年1月至3月，告
    訴人均有持劣品來換等語（見臺灣臺南地方法院檢察署92年
    度偵字第11326號卷第41頁）、於檢察官質以「扣案的567只
    鋁鍋是何人請你製造？」，答稱「是甲○○在92年過年前，
    要我每三種尺寸準備4、5百只鋁鍋供替換。那些567只鋁鍋
    是換剩下的等語（見臺灣臺南地方法院檢察署94年度偵續字
    第42號卷第39頁）。經查「第一夫人」紀念鍋之成品另須經
    噴砂及噴鐵弗龍漆始為完成。證人丙○○於本院結證稱：隆
    昇公司有將印有「第一夫人」紀念鍋拿給伊去噴砂，噴砂後
    伊交給升隆公司（按即證人林水輝經營者）去鍍上鐵弗龍。
    伊就隆昇公司交給伊噴砂之「第一夫人」紀念鍋，於噴砂後
    並無未轉交給升隆公司，而私自交給隆昇公司之情事（見本
    院卷第156-157頁）。證人林水輝於偵查中結證稱：告訴人
    公司若發現問題出在噴砂或鐵弗龍，就會直接將瑕疵品交給
    伊處理。有時伊在噴了鐵弗龍後發現鋁鍋有問題，也會直接
    將鋁鍋退回隆昇，請隆昇換新的鋁鍋給伊。因為一定要噴砂
    或鐵弗龍才比較容易看出鋁鍋的問題，所以伊退給隆昇的鋁
    鍋都是有噴上鐵弗龍。在94年4月25日隆昇加工廠勘驗所看
    到的567只鋁鍋都沒有噴砂或鐵弗龍，是半成品等語（見臺
    灣臺南地方法院檢察署94年度偵續字第42號卷第38-39頁）
    。復於本院結證稱：伊係從事不沾鍋加工，伊噴好鐵弗龍的
    「第一夫人」紀念鍋是良品或是不良品，完全由吳氏公司來
    判斷。吳氏公司認為不良品的時候，先退到伊那邊，伊才再
    退還隆昇公司。伊並無將噴好鐵弗龍良品的鍋子，沒有交給
    吳氏公司而私自交給被告之情事。由伊那邊交給被告的，應
    該都是不良品（見本院卷第138-141頁）。而查在被告工廠
    查扣者均係半成品且其上布滿灰塵，並無成品，參以告訴人
    在92年3月以前仍委託被告製造標有吳氏公司享有「第一夫
    人」及「FIRST LADY」圖樣商標權之紀念鍋，堪認被告上開
    所辯，扣案之半成品係告訴人請被告製造之良品，供以前生
    產之劣品換取之用等語，為可採信。
六、至於被告陳再啟之「第一夫人」紀念鍋2個，嗣陳再啟轉交
    予其妹陳繡櫻，陳繡櫻再拿販賣部分：
    查證人陳繡櫻於偵查中結證稱：該鍋子是我哥陳再啟送我的
    ，陳再啟做五金加工業，我去陳再啟家，看到「第一夫人」
    紀念鍋，便問可否給我，我便帶走了，當時係用永康太陽鼎
    之外包裝。證人陳再啟於同日偵查中結證稱：陳繡櫻被查獲
    之2個鍋子是伊送給她的。該2個鍋子是乙○○送我的不良品
    。伊販賣鋁錠予乙○○作原料，他送2個不良品讓伊研究。
    以永康太陽鼎為外包裝，是他隨手拿來包的等語（見臺灣臺
    南地方法院檢察署92年度偵字第11326號卷第68-69頁）。核
    與被告上開之辯解互核相合，是此部分僅係陳再啟、陳繡櫻
    是否違反商標法第62條之罪而已，難認被告有違反商標法犯
    行，而陳再啟、陳繡櫻涉犯商標法之罪，業經臺灣高雄地方
    法院檢察署以92年度調偵字第214號、92年度偵字第7301號
    為緩起訴處分在案（見臺灣高雄地方法院檢察署92年度偵字
    第7301號卷第14頁）。
七、綜合上開事證，難認有明確證據足以證明被告有本案違反商
    標法之犯行，揆諸前揭法條及判例意旨，即應為無罪之諭知
    。檢察官應告訴人請求上訴主張原判決量刑過輕，為無理由
    。又原審未查竟予以論罪科刑，被告上訴指摘原判決不當，
    為有理由，自應由本院將該部分判決撤銷，改諭知無罪。
據上論斷，依刑事訴訟法第369條第1項前段、第364條、第299條
第1項前段、第301條第1項，92年7月9日公布施行著作權法第91
條第2項、第98條，刑法第2條第1項、第11條前段、第28條、第
41條第1項前段，罰金罰鍰提高標準條例第1條前段、（廢止前）
第2條，判決如主文。
本案經檢察官江守權到庭執行職務。
中　　華　　民　　國　　96　　年　　 4　　月　　30　　日
                  刑事第一庭    審判長法　官  黃崑宗
                                      法　官  夏金郎
                                      法　官  王明宏
以上正本證明與原本無異。
不得上訴。
　　　　　　　　　　　　　　　　　　　書記官  黃全忠
中　　華　　民　　國　　96　　年　　5 　　月　　1 　　日
附錄本判決論罪科刑法條：
著作權法第91條第2項（92年9月7日公布施行）：
非意圖營利而已重至之方法侵害他人之著作財產權，重製分數超
過5份，或其侵害總額按查獲時獲得合法著作重製物市價計算超
過新台幣3萬元者，處3年以下有期徒刑、拘役，或科或併科新台
幣75萬元以下罰金。
